---
title: "Predicción de efectos aleatorios"
date: "2023-09-29"
lang: es
number-sections: true
website:
  comments:
    giscus:
      repo: cursos-metodos-facso/multinivel
---

```{r setup, include=FALSE, cache = FALSE}
require("knitr")
opts_chunk$set(warning=FALSE,
             message=FALSE,
             echo=TRUE,
             cache = FALSE, fig.width=7, fig.height=5.2)
knitr::opts_knit$set(root.dir = here::here())
```


# Cargar/instalar librerías
```{r warning=FALSE}
pacman::p_load(lme4,foreign, stargazer, texreg, lattice, sjPlot, dplyr, ggplot2, ggeffects) # paquetes a cargar
```


# Leer datos base High School and Beyond (HSB)

Como en sesión anterior

```{r results='hide', message=FALSE}
mlm = read.dta("http://www.stata-press.com/data/mlmus3/hsb.dta")
dim(mlm)
names(mlm)
attach(mlm)

#Agregacion de casos a escuelas
agg_mlm=mlm %>% group_by(schoolid) %>% summarise_all(funs(mean))

```

# Coeficientes aleatorios

Estos coeficientes se asocian a la posibilidad de estimar variabilidad de intercepto y de pendiente(s) a través de las unidades de nivel 2. Volviendo a la estimación de un modelo con intercepto y pendiente aleatoria:

$y_{ij}=\gamma_{00}+\gamma_{10}X_{ij}+\mu_{0j}+\mu_{1j}X_{ij}+ r_{ij}$ 


```{r results='asis' }
reg_mlm0=lmer(mathach ~ 1 + ( 1 | schoolid), data = mlm)
reg_mlm1=lmer(mathach ~ 1 + ses + sector +( 1 | schoolid), data = mlm)

reg_mlm2 = lmer(mathach ~ 1 + ses + (1 +ses | schoolid), data=mlm)
htmlreg(reg_mlm2, doctype = FALSE)
```

En este modelo vemos la estimación de efectos fijos y aleatorios: fijo para intercepto y pendiente, y aleatorios para intercepto y pendiente. Para poder ver el resultado de la estimación, se puede realizar la predicción de los efectos aleatorios y gráficos.

# Empirical bayes / posterior means para null model

  $\hat{\beta}^{EB}_{0j}=\gamma_j\hat{\beta}_{0j}+(1-\gamma_j)\hat{\gamma}_{00}$

Donde:

  -$\hat{\beta}^{EB}_{0j}$: estimador empirical bayes del intercepto para el grupo $j$
  -$\gamma_j$ es un ponderador que se define como la confiabilidad del promedio del grupo, y que equivale a
  
  $\gamma_j=\frac{\tau_{00}}{\tau_{00}+\sigma^2/n_j}$
  
  -$\hat{\beta}_{0j}$: es el promedio del grupo
  -$\hat{\gamma}_{00}$: gran promedio (efecto fijo intercepto)
  
Entonces, primero  seleccionamos una escuela como ejemplo (id 1477)

```{r results="hide", message=FALSE}
attach(mlm)
mlm %>% group_by(schoolid) %>% summarise(mean(mathach),count=n()) %>% slice(1:20)

mlm %>% group_by(schoolid) %>% summarise(mean(mathach),count=n()) %>% filter(schoolid==1477)

id1477<- mlm[ which(mlm$schoolid==1477), ] # subset datos para id 1477
id1477
dim(id1477)
```


$\gamma_j$

```{r}
varcomp=as.data.frame(VarCorr(reg_mlm0)) # entrega matriz componentes varianza como base de datos

#recordar reg_mlm0 es la estimación de arriba del modelo nulo

tau00=varcomp[1,4]
sigma2=varcomp[2,4]
gama_j=tau00/(tau00+(sigma2/62)) # 62 es el N de la escuela 1477
```

$\hat{\beta}_{0j}$

```{r}
mean_j= mlm %>% filter(schoolid==1477) %>% summarise(mean(mathach))

mean_j
```


$\hat{\gamma}_{00}$

```{r}
gama_00= reg_mlm0@beta # beta es el nombre del estimador gama00 en el objeto
gama_00
```


Estimación media posterior intercepto para id 1477

```{r}
int_eb=gama_j*(mean_j)+((1-gama_j)*(reg_mlm0@beta))
```

Comparaciones (ver "shrinkage effect")

```{r}
int_eb
mean_j
mean(mathach)
```


Contrastar shrinkage para N más pequeño 
```{r}
gama_j2=tau00/(tau00+(sigma2/20))
int_eb2=gama_j2*(mean_j)+((1-gama_j2)*(reg_mlm0@beta))
int_eb2 # aumenta shrinkage a medida que disminuye N del grupo
```


# Predicción efectos aleatorios

Comandos <tt>`coef`</tt> y <tt>`ranef`</tt>

```{r results='hide'}
reg_mlm0=lmer(mathach ~ 1 + ( 1 | schoolid), data = mlm)
reg_mlm1=lmer(mathach ~ 1 + ses + sector +( 1 | schoolid), data = mlm)
head(ranef(reg_mlm0)) # U0j para cada escuela
head(coef(reg_mlm0)) # comparar, coef entrega intercepto para cada escuela
                    # = gamma_00 + U0j
```

Para el casode id 1477:

```{r}
gama_00+1.4828 # = coef
```


Modelos con predictores (fijos)

```{r}
reg_mlm0=lmer(mathach ~ 1 + ( 1 | schoolid), data = mlm)
reg_mlm1=lmer(mathach ~ 1 + ses + sector +( 1 | schoolid), data = mlm)

mlm$mlm1 <- predict(reg_mlm1)

mlm %>%  
  ggplot(aes(ses, mlm1, color = schoolid, group = schoolid)) + 
  geom_smooth(se = F, method = lm) 


graf1 <- ggpredict(reg_mlm1, terms = c("ses","schoolid [sample=8]"), type="re")

plot(graf1)
```

Predictores aleatorios

```{r}
reg_mlm2=lmer(mathach ~ 1 + ses + sector +( 1 + ses | schoolid), data = mlm)

graf2=ggpredict(reg_mlm2, terms = c("ses","schoolid [sample=9]"), type="random")


plot(graf2)

```





# Foro

<script src="https://giscus.app/client.js"
        data-repo="cursos-metodos-facso/multinivel"
        data-repo-id="MDEwOlJlcG9zaXRvcnkyMDA3MTE2MDk="
        data-category="Q&A"
        data-category-id="DIC_kwDOC_aduc4CYhjI"
        data-mapping="title"
        data-strict="0"
        data-reactions-enabled="1"
        data-emit-metadata="0"
        data-input-position="bottom"
        data-theme="light"
        data-lang="es"
        crossorigin="anonymous"
        async>
</script>



