---
title: "Template para presentaciones con Quarto"
author: "Kevin Carrasco"
format:
  revealjs:
    theme: multinivel.scss
    incremental: true 
    slideNumber: true
editor: source
---

```{r}
if (!require("pacman")) install.packages("pacman") # solo la primera vez
pacman::p_load(lme4,
               kableExtra,
               haven,
               car,
               sjmisc,
               sjPlot,
               stargazer,
               ggplot2, # gráficos
               dplyr, # manipulacion de datos
               equatiomatic) # paquetes a cargar

mlm = read_dta("http://www.stata-press.com/data/mlmus3/hsb.dta")

mlm = mlm %>% 
  select(mathach, female,ses,sector,mnses,schoolid) %>%
  as.data.frame()


results_0 = lmer(mathach ~ 1 + (1 | schoolid), data = mlm)
results_1 = lmer(mathach ~ 1 + ses + female + (1 | schoolid), data = mlm)
results_2 = lmer(mathach ~ 1 + sector + mnses + (1 | schoolid), data = mlm)
results_3 = lmer(mathach ~ 1 + ses + female + sector + mnses + (1 | schoolid), data = mlm)
results_4 = lmer(mathach ~ 1 + ses + female + sector + mnses + ses*sector + (1 | schoolid), data = mlm)
```


## Planteamiento del problema

Este estudio analiza cómo el nivel socioeconómico, el género y el tipo de escuela influyen en el rendimiento en matemáticas de estudiantes de secundaria en Estados Unidos.

Se espera que los estudiantes con mayor nivel socioeconómico obtengan mejores resultados, que las mujeres presenten un rendimiento ligeramente menor en matemáticas, y que asistir a una escuela privada se asocie con un mayor desempeño en comparación con escuelas públicas. Este análisis busca aportar evidencia sobre los factores individuales y contextuales que inciden en el logro académico.

## Variables de nivel 1

- Ses

- Female

## Variables de nivel 2

- Sector

- Mean ses

## Datos

Esta investigación fue realizada con datos de...

y se estimó el siguiente modelo:

$$
y_{ij} = \gamma_{00} + \gamma_{01} \text{ses} + \gamma_{02} \text{female} + \gamma_{03} \text{sector} + \gamma_{04} \text{mnses} + u_{0j} + r_{ij}
$$

## Descriptivos {.scrollable .smaller}

```{r}
sjmisc::descr(mlm,
      show = c("label","range", "mean", "sd", "NA.prc", "n"))%>% # Selecciona estadísticos
      kable(.,"html")  %>%# Esto es para que se vea bien en quarto
  kable_styling()
```


## Resultados

```{r}
scatterplot(mlm$mathach ~ mlm$ses, data=mlm, xlab="Ses", ylab="Math Score", main="Math on SES", smooth=FALSE)
```


## Resultados

Los resultados de los modelos de regresión pueden ser presentados en un coefplot

```{r}
plot_model(results_3, 
            title = "", #quitar titulo
            show.values = TRUE, #mostrar valor de efectos
            dot.size = 3, #tamaño circulos
            line.size = 1, #tamaño CI
            value.size = 4, #tamaño valor efectoss
            spacing = 1, #espacio entre efectos
            vline.color = "red", # linea roja en punto neutro (0)
            axis.labels = rev(c("Ses",
                              "Female", 
                              "Sector", 
                              "Mean sed")), #con rev porque automatico los tira en otro orden
            show.legend = FALSE) + # variables dependientes
  theme_bw()
```


## Resultados {.scrollable-x .smaller}

o mediante tablas


```{r}
tab_model(results_0,results_1,results_2,results_3,results_4,
          show.ci=FALSE,
          show.icc=FALSE)
```

## Interacción

:::: columns
::: {.column width="70%"}

```{r}
plot_model(results_4, type="int") +
  theme_bw()
```

:::

::: {.column width="30%"}

La interacción muestra que...

:::
:::


## Conclusiones {data-background-color="black"}

De esta forma, 

::: incremental
-   
-  
-
:::

## Referencias
